【裁判字號】    99,上易,586
【裁判日期】    991029
【裁判案由】    傷害
【裁判全文】
臺灣高等法院臺南分院刑事判決         99年度上易字第586號
上  訴  人  臺灣嘉義地方法院檢察署檢察官
上  訴  人
即  被  告  甲○○
被      告  戊○○
上列上訴人因被告等傷害案件，不服臺灣嘉義地方法院99年度易
字第439號中華民國99年7月30日第一審判決（聲請簡易判決處刑
案號：臺灣嘉義地方法院檢察署99年度偵字第2870號），提起上
訴，本院判決如下：
    主  文
上訴駁回。
    事  實
一、緣甲○○、戊○○、丁○○、乙○○、張勝閔等係位在嘉義
    市○○路○段四六七號「嘉樂福夜市」內棒壘球練習場（下
    稱棒壘場）之股東，丁○○與乙○○係夫妻關係，並在棒壘
    場旁經營夾娃娃機店（下稱娃娃機），丙○○、唐崧源為娃
    娃機員工，李佳惠為棒壘場之員工。張勝閔原負責經營棒壘
    場，但積欠債務而失聯，嗣甲○○與戊○○接手經營，惟丁○○與乙○○認帳目不清，雙方心有嫌隙，丁○○遂拿取棒
    壘場帳冊查帳。民國98年2月10日晚間10時許，甲○○至娃
    娃機櫃檯向丁○○表明欲索回棒壘場帳冊，丁○○當場拒絕
    ，詎李朝場竟基於普通傷害之犯意，突然伸出右手猛推丁○○之左胸肩之間，致丁○○受有胸壁挫傷之傷害，丁○○受
    到驚嚇並呼喊大叫。乙○○、丙○○、唐崧源聽聞丁○○呼
    救，三人即持棍棒前來理論，甲○○見狀逃離，三人從後追
    趕。乙○○嗣來到棒壘場櫃檯見戊○○在場，竟基於普通傷
    害之犯意聯絡，持棍推倒並毆打戊○○，致其受有左側肩胛
    骨骨折、右側肘挫傷、背部挫傷之傷害（戊○○受傷部分未
    據告訴）。嗣警方接獲報警到場處理，乙○○始行罷手。
二、案經丁○○訴由臺灣嘉義地方法院檢察署檢察官偵查後聲請
    以簡易判決處刑。
    理  由
一、被告甲○○、戊○○未於言詞辯論終結前對於本判決所援引
    證人於檢察事務官詢問時之供述、診斷證明書、員警之職務
    報告書等傳聞證據之證據能力有所異議，本院審酌該等傳聞
    證據作成之情況，亦無違法或不當情事，因而認為適當，依
    刑事訴訟法第159條之5第2項規定，前開證人於審判外之言
    詞、書面陳述，得為證據。
二、被告甲○○有罪部分：
(一)、訊據被告甲○○對於其與丁○○、乙○○、戊○○等人係棒
    壘場股東，案發時地曾因丁○○拒絕交還所借用查看帳冊與
    丁○○發生爭執等情，供承不諱，惟矢口否認有何犯行，辯
    稱，當時曾與丁○○發生口角爭執，但未出手毆打丁○○云
    云。經查：
(二)、被告甲○○確曾於事實欄所記載之時間，至夾娃娃機櫃檯向
    丁○○索回棒壘場帳冊，並與丁○○發生衝突等情，為被告
    甲○○所承認（原審易字卷第52頁至第53頁審判筆錄），復
    據證人戊○○於檢察事務官詢問時供稱：「當時我在棒球場
    的櫃檯，而乙○○有拿棒球場的帳冊去看，甲○○問我說帳
    冊有無歸還，我說沒有，甲○○說要過去要要看，我沒有跟
    去，大約2分鐘後，甲○○的女友就跑過來說他們起衝突。
    」等語屬實（交查卷第7頁詢問筆錄）。
(三)、而被告甲○○當時確曾出手猛推告訴人丁○○，丁○○見狀
    呼叫，引發丁○○之夫乙○○及娃娃機員工丙○○持棒毆打
    等情，業據證人丁○○於偵查中供稱：「甲○○急著要向我
    拿回帳冊，我說我可以給你帳冊，但你要將這個月的報表給
    我看，甲○○突然右手毆打我左邊鎖骨一下，我就叫出來，
    我先生乙○○過來，我跟乙○○說甲○○打我，於是乙○○
    就跟甲○○起口角。」等語（交查卷第26頁詢問筆錄），明
    確指出雙方口角原因、毆打部位及引發下一波衝突。復與證
    人即娃娃機員工唐崧源於偵查中結證：「當時甲○○、丁○○在娃娃機的櫃檯區講話‥‥後來我聽到丁○○吵架的聲音
    ，我看到甲○○出手推丁○○肩膀接近胸部的位置，丁○○
    並沒有跌倒。」等語，關於被告甲○○爭執及出手過程相合
    （他字卷第22頁訊問筆錄）。此外，記載丁○○胸壁挫傷之
    診斷證明書及病歷紀錄（他字卷第6頁，原審簡字卷第49頁
    ），亦與上述傷害部分一致。是證人丁○○所指訴之衝突原
    因，與證人戊○○所述一致，所指訴之傷害行為，除有證人
    唐崧源證詞可資補強，傷害部位及程度復與診斷證明書記載
    相合，況且，被告甲○○索取帳冊遭拒之衝突原因及憤而出
    手之傷害行為亦與常情不悖，堪信證人丁○○所述為實在。
(四)、雖被告甲○○辯稱並未出手云云，惟查：被告於偵查中係稱
    其與乙○○口角，其員工二人持棒毆打，未敘及丁○○（交
    查卷第8頁詢問筆錄），審理時卻改口陳稱，當時曾與丁○○吵架，丁○○大喊大叫（原審易字卷第52頁至第53頁審判
    筆錄），前後已有不一，又被告甲○○係索取帳冊遭拒，因
    而與丁○○發生爭執，為被告所是認，而證人即棒壘場員工
    李佳惠證稱：「突然有人說被打了‥‥突然一堆人過來，乙○○跟二名員工拿球棒追戊○○、甲○○，甲○○跑掉，乙○○推倒戊○○。」等語（交查卷第17頁詢問筆錄），不唯
    與甲○○猛推丁○○致其大聲喊叫乙節相合，尤有進者，被
    告甲○○對於女子之丁○○出手，引起其夫乙○○激憤糾眾
    持棒毆打，情節難謂違反情理。除此之外，證人即案發後至
    場處理本件糾紛之嘉義市政府警察局第一分局竹園派出所警
    員林宗憲證稱，丁○○當時確曾對其表示遭到甲○○推打成
    傷，其告以得自行驗傷提告（交查卷第42頁詢問筆錄），此
    情亦與告訴人丁○○所述情節及事後反應符合，得予補強所
    言之憑信性。從而，被告甲○○所辯，與事理有違，應係避
    重就輕之詞，不值採信。事證明確，其犯行堪以認定。
三、被告戊○○無罪及被告甲○○不另為無罪之諭知部分：
(一)、聲請簡易判決處刑意旨另以：被告甲○○於事實欄所記載之
    時地，除徒手猛推告訴人丁○○外，另與被告戊○○基於犯
    意聯絡，由被告甲○○徒手，被告戊○○持棒，共同毆打告
    訴人乙○○、丙○○二人，致乙○○受有頭皮挫傷併血腫及
    左腰瘀傷之傷害，丙○○受有右臉及右肘挫傷之傷害等語，
    認被告甲○○、戊○○對於乙○○、丙○○涉有刑法第277
    條第1項之傷害罪嫌等語。
(二)、按犯罪事實應依證據認定之，無證據不得認定犯罪事實，刑
    事訴訟法第154條第2項定有明文。故事實之認定，應憑證據
    ，如未能發現相當證據，或證據不足以證明，自不能以推測
    或擬制之方法，以為裁判基礎；告訴人之告訴，係以使被告
    受刑事訴追為目的，是其陳述是否與事實相符，仍應調查其
    他證據以資審認，最高法院40年度台上字第86號、52年度台
    上字第1300號分別著有判例可資參照。
(三)、檢察官認被告甲○○、戊○○涉有此部分傷害罪嫌，無非以
    證人即告訴人乙○○、丙○○之指訴，證人丁○○、唐崧源
    之供詞，乙○○、丙○○之診斷證明書，為其論據。訊據被
    告二人堅詞否認有何犯行，被告甲○○辯稱：丁○○喊叫，
    乙○○等人見狀持棒前來，其即逃離現場；被告戊○○辯稱
    ：其一直待在棒壘場櫃檯，僅甲○○過去娃娃機索還帳冊，
    嗣聽聞有人喊叫，乙○○等人即持棒追打等語。
(四)、經查：證人丁○○、乙○○、丙○○於偵查中初稱：「我們
    3人‥‥結果甲○○先走到丁○○前面，以右手握拳朝丁○○左肩拳擊，丁○○尖叫，員工丙○○要過去勸架，又被甲○○右手握拳朝右臉頰拳擊，乙○○聽到聲音就從走道較前
    面跑過來欲制止甲○○，結果戊○○就跑過來助陣，以球棒
    揮打乙○○的頭中央，再打到左腰，我們搶下球棒後，甲○○及戊○○即揚長而去。」（他字卷第4頁詢問筆錄）。惟
    證人丁○○經隔離詢問，繼稱：「甲○○急著要向我拿回帳
    冊，我說我可以給你帳冊，但是你要將這個月的報表給我看
    ，甲○○突然右手毆打我的左邊鎖骨一下，我就叫出來，我
    先生乙○○就過來了，我跟乙○○說甲○○打我，於是乙○○就跟甲○○起口角，而戊○○就走過來了打乙○○，我知
    道戊○○手上有拿東西，但我不確定是什麼東西，而乙○○
    當時就跑掉了，因為櫃檯有放錢在，所以我沒有跟過去，不
    知他們跑到哪裡去了，當時戊○○及甲○○有追乙○○。」
    、「丙○○是聽到我叫後才跑過來，是被甲○○及戊○○打
    。」等語（交查卷第26、27頁詢問筆錄），之後於原審審理
    時證稱，其拒絕交還帳冊與甲○○，甲○○突然猛推，因而
    大聲喊叫，乙○○、丙○○即過來與甲○○拉址，過程未見
    戊○○等語（原審易字卷第36頁至第37頁審判筆錄），又稱
    根本未見戊○○參與其中，衝突內容係「拉扯」。證人丁○○先稱看到「戊○○持球棒毆打乙○○頭、腰」、「丙○○
    被甲○○及戊○○打」，後來所稱情節，丙○○遭毆部分改
    為與甲○○拉扯，更未見戊○○涉入其中，該名證人就自己
    遭到猛推固屬前後一致，但就乙○○、丙○○遭毆打卻矛盾
    不一。而證人丁○○係乙○○之妻，果其夫真遭他人棍棒毆
    擊頭、腰，以其等關係之密切，應有相當之記憶，當不致有
    如此之差異，是其所言就其本人以外之情節，自屬可疑。
(五)、證人乙○○偵查初訊所言已如前述，其於偵查中另稱：「我
    是聽到丁○○大聲叫我才過去的，我過去時就和甲○○、丙○○互相拉扯，之後戊○○拿球棒過來，我們四個一起拉扯
    ，後來戊○○就拿球棒打我和丙○○及丁○○，後來我們3
    個就分開跑了。」等語（交查卷第28頁詢問筆錄），就丁○○遭推喊叫之過程固與丁○○所述相符，但所述戊○○拿球
    棒毆打丁○○及丁○○均在現場等情節，卻與丁○○自己所
    述未見戊○○之說法完全不合，足徵見證人乙○○有意誇大
    渲染。其繼之於審理時供稱：「（當時你看到你太太被打時
    ，戊○○是否在場？）我忘記了」、「（你有無看到戊○○
    拿球棒？）忘記了。」等語（原審易字卷第24四頁、第30頁
    審判筆錄），均稱不復記憶。證人乙○○既於偵查初訊時陳
    稱自己係遭戊○○當面持棒毆打頭、腰，且其嗣後又至醫院
    門診驗傷，本件又歷經偵查審判，理應對被害情節印象非淺
    ，是其皆曰忘記，應是有意迴避，心態可議。
(六)、證人丙○○偵查初訊所言亦如前述，但偵查中又稱：「有看
    到甲○○打丁○○一下，但打那個部位我沒有看到，而丁○○反問甲○○為何打我（指丁○○），我就走過去與甲○○
    發生拉扯，而乙○○看到後也馬上過來，也與甲○○發生拉
    扯，後來戊○○持球棒走過來，我們4人就發生口角，戊○○就拿球棒打乙○○也有打我，所以我們二人就趕快跑來，
    而戊○○及甲○○就追過來，而丁○○就留在現場。」等語
    （交查卷第27頁詢問筆錄），就丁○○遭到甲○○猛推而呼
    救之部分固屬一致，但其為甲○○拳擊右臉頰卻不復見，反
    而新增自己遭戊○○持棒毆打之情節。質之證人丙○○，復
    稱：「（問：何人打你？）甲○○。．．（問：乙○○有無
    被打？）他那時候跟我在一起，我們一起過去，我被打時，
    我就先走了，所以他有無被打我沒有看到。（問：你們不是
    有二個人，對方只有一個人？）戊○○後來有過來。（問：
    戊○○過來做什麼？）不知道，忘記了。（問：他是否一過
    來就打你？）不是。是甲○○打我。（問：所以你有無被戊○○打？）不知道。．．（問：你有看到戊○○拿球棒打乙○○？）我們跑不同路，所以不知道。」等語（原審卷第44
    頁到第46頁審判筆錄），改稱自己僅被甲○○毆打，與戊○○無關，亦未見到戊○○毆打乙○○。縱觀該名證人前後所
    述，關於自己究竟為戊○○或甲○○毆打，先後扞格出入；
    就其言之鑿鑿之乙○○遭到戊○○持捧毆打頭、腰，卻改口
    未見。其反覆翻異，所言是否屬實，即值懷疑。
(七)、另名證人即娃娃機員工唐崧源偵查中曾稱：「我看到庭上那
    2位（甲○○及戊○○），其中未戴眼鏡的（甲○○）在跟
    小姐（丁○○）說話，後來就看到男的用手推小姐，之後丙○○及乙○○就過去了，而甲○○及戊○○就與丙○○及乙○○互相拉扯，隨後甲○○及戊○○2人好像有一人拿球棒
    追著丙○○及乙○○打，本來我想去阻止他們打架，但他們
    已經跑開了。」等語（交查卷第29頁至第30頁詢問筆錄），
    關於丁○○遭猛推而發生爭執乙節固與其他證人丁○○、乙○○、丙○○所述相符，但該名證人既然自衝突發生至逃離
    散開之間全程在場，理應能夠看見肢體衝突之過程，卻未能
    述及乙○○所稱遭到戊○○持棒毆打頭、腰及丙○○遭到甲○○拳擊右頰此等之令人印象最為深刻之加害情節，則告訴
    人等所稱持棒毆打與拳擊右頰，顯可疑為單方不實之指訴。
    該證人於偵查中另稱：「然後我看到丙○○、乙○○、戊○○出現在棒球場的櫃檯，並且跑到棒球場後面的停車場‥‥
    之後我看到戊○○、甲○○各拿一支球棒和丙○○、乙○○
    互相打架‥‥丙○○與乙○○是空手的。」等語（他字卷第
    22頁至第23頁訊問筆錄），依其所言，被告戊○○、甲○○
    二人係各持球棒追打空手之告訴人乙○○、丙○○。惟被告
    戊○○當晚身體多處受到傷害，甚至達到骨折之程度，又臉
    色蒼白、冷汗直流、需人攙扶，晚上10時事發之後即於11時
    急診就醫，有卷附診斷證明書、病歷資料、警員職務報告等
    可稽（出處詳後），若被告2人分持球棒毆打空手之告訴人2
    人，以雙方器械有無之差異，諒告訴人應受到較重之傷害，
    方為合理，但實情確是相反，得見證人唐崧源之證言顯然失
    之偏頗，難以置信。
(八)、告訴人乙○○固然提出受有頭皮挫傷併血腫及左腰瘀傷之診
    斷證明書為證（他字卷第8頁），告訴人丙○○亦提出受有
    右臉及右肘挫傷之診斷證明書為證（他字卷第7頁）。然查
    ，告訴人乙○○、丙○○係於案發後之隔日即98年2月11日
    至醫院門診驗傷，有財團法人天主教聖馬爾定醫院99年6月
    21日（九九）惠醫字第0758號函送之病歷資料在卷可參（原
    審簡字卷第47頁至第55頁）。依病歷資料所附之傷部照片（
    原審簡字卷第52頁、第55頁），其所受傷勢均為皮膚紅腫，
    傷勢並非顯而易見，亦未呈現長條狀，自與所謂「球棒毆打
    」通常所造成之傷勢有別。再者，證人即案發後至場處理本
    件糾紛之嘉義市政府警察局第一分局竹園派出所警員林宗憲
    證稱，丁○○確曾對其表示遭到傷害，但乙○○沒有提及受
    傷之事，外觀上看不出有受傷（交查卷第42頁詢問筆錄）。
    準此，告訴人乙○○、丙○○既然受有傷害，且係遭到毆打
    ，所受傷害應較為人猛推之丁○○為嚴重，受傷部位之頭部
    、臉頰更係肉眼隨時可見之處，其2人反而未向到場警員敘
    明並揭示顯而易見之傷處。則其等是否真有受到所稱球棒及
    拳頭毆傷，誠非無疑。
(九)、證人丁○○、乙○○、丙○○雖稱被告戊○○持棒毆打，然
    查，證人即棒壘場櫃檯小姐李佳惠於偵查中證稱：「我擔任
    櫃檯換代幣工作‥‥突然一堆人過來，乙○○跟二個員工拿
    球棒追戊○○、甲○○，甲○○跑掉，乙○○推倒戊○○，
    並用腳踢他，並拿球棒打他，但戊○○沒有還手。」等語（
    交查卷第17頁詢問筆錄）。而被告戊○○曾於案發當天即2
    月10日晚上11時1分至嘉義基督教醫院急診，急診時之活動
    狀態係「需攙扶才能行走」，經診斷受有「左側肩胛骨骨折
    、右側肘挫傷、背部挫傷」等傷害，主治醫師除藥物外，特
    別在處方箋上開立「手臂安全吊帶」治療物品供其使用，均
    有該醫院98年2月11日診斷證明書、財團法人嘉義基督教醫
    院99年6月14日嘉基醫字第990600123號函檢送之病歷資料在
    卷可考（交查卷第10頁，本院簡字卷第40頁至第45頁）。而
    證人即到場處理之警員林宗憲亦在職務報告上記載：「職到
    達現場後見民眾戊○○臉色蒼白、全身冒汗，坐於辦公室前
    休息用之桌椅。」等語（交查卷第19頁）。證人李佳惠證述
    戊○○係遭乙○○持棒推倒毆打，並無還手之情，此壓制毆
    打之情節，實與診斷證明書及病歷資料記載受傷部位遍布肩
    胛、肘、背等處，已達骨折嚴重程度，需攙扶方得行走傷勢
    相符，更與警員到場所見畏縮懼怕之客觀表徵一致。反而，
    告訴人丁○○、乙○○、丙○○指訴戊○○持棒毆打空手之
    人倘若為真，以其持械傷人、挾勢壓制、趾高氣昂，豈有受
    到身體多處傷害及骨折程度，「需人攙扶」，更臉色蒼白冷
    汗直流之道理。是告訴人丁○○、乙○○、丙○○等人所述
    與客觀證據呈現之事實相違，難以採信。
(十)、綜上所陳，就被告戊○○、甲○○毆打告訴人乙○○、丙○○及部分，告訴人乙○○、丙○○之指訴，以及證人丁○○
    、唐崧源之證言，前後及彼此矛盾不一，又有誇大渲染之情
    ，更與客觀之診斷證明書、病歷資料、警員職務報告、目擊
    證人供詞所呈現案發當時反而係告訴人壓制毆打戊○○之情
    況大相違背。告訴人之指訴，缺乏其他證據佐證為真，此外
    ，復查無其他積極證據得認被告戊○○、甲○○確曾有檢察
    官所指傷害告訴人乙○○、丙○○犯行，即難單憑告訴人之
    指訴及證人唐崧源之證詞等，遽為不利被告2人之認定。
四、原審以被告甲○○所為，係犯刑法第277條第1項之普通傷害
    罪，適用刑法第277條第1項、第41條第1項前段，刑法施行
    法第1條之1第1項、第2項前段，審酌被告甲○○係因索還帳
    冊遭拒，憤而出手之犯罪動機及目的；徒手猛推之犯罪手法
    ；未婚，無子女，父母健在，與父母同住，一兄一姐，不用
    負擔家計，目前在菜市場販售豬肉之生活狀況；高職畢業之
    智識程度；前有竊盜罪，經法院判處有期徒刑2月（原判決
    誤載為2年，應予更正），91年間執行完畢之品行；告訴人
    之傷勢並非嚴重，被告甲○○事後否認，多所飾詞，未與告
    訴人丁○○達成和解之態度等犯罪一切情狀，量處拘役30日
    ，並諭知易科罰金之折算標準，且就公訴意旨認被告甲○○
    以一行為同時另有傷害乙○○、丙○○部分，則因不能證明
    被告甲○○有此部分犯行，而不另為無罪諭知；就被告戊○○部分，則認不能證明被告戊○○犯罪，而為無罪之諭知，
    經核認事用法均無不當，被告甲○○上訴意旨，否認犯行，
    檢察官上訴意旨徒以陳詞指摘原判決就被告戊○○部分不當
    ，均為無理由，應予駁回。
五、至於告訴人乙○○、丙○○、丁○○是否涉有誣告罪嫌，宜
    由檢察官另行偵辦。
據上論結，應依刑事訴訟法第368條，判決如主文。
本案經檢察官吳忠賢到庭執行職務。
中    華    民    國    99    年    10    月    29    日
                  刑事第五庭    審判長法  官  楊明章
                                      法  官  黃國永
                                      法  官  趙文淵
以上正本證明與原本無異。
不得上訴。
                                      書記官  呂宬樂
中    華    民    國    99    年    10    月    29    日
附錄本判決論罪之法條全文：
刑法第277條第1項
傷害人之身體或健康者，處三年以下有期徒刑、拘役或一千元以
下罰金。

司法院資訊處製作；財團法人民間司法改革基金會備份。
